【裁判字號】    97,消債抗,167
【裁判日期】    980114
【裁判案由】    更生事件之抗告
【裁判全文】
臺灣臺南地方法院民事裁定           97年度消債抗字第167號
抗  告  人  甲○○
代  理  人  徐朝琴律師
上列抗告人因消費者債務清理條例事件聲請更生，對於中華民國
97年12月9 日本院97年度消債更字第1104號裁定提起抗告，本院
裁定如下：
    主  文
抗告駁回。
抗告程序費用新臺幣壹仟元由抗告人負擔。
    理  由
一、抗告意旨略以：
  (一)抗告人現與其配偶葉秀枝及長女李佳真、次女李佩芬共同承
    租臺南市○區○○街7號房屋共同居住生活，則依內政部公
    告民國97年度臺灣省低收入戶最低生活費每人每月為9,829
    元計算，抗告人全家4口人每月最低生活支出應為39,316元
    ，惟抗告人全家可供生活開銷支配者，除抗告人每月收入
    19,200元，再加上長女李佳真、次女李佩芬各分擔7,000元
    ，亦僅有33,200元，尚不足前開內政部公告之最低生活支出
    39,316元。然而，原審誤將抗告人長女李佳真、次女李佩芬
    每月共同負擔全家生活支出各7,000元，單純加入抗告人每
    月收入，而認抗告人每月收入共計33,200元，卻未將抗告人
    配偶葉秀枝、長女李佳真及次女李佩芬每月生活支出計算在
    內，可見原審認定顯有錯誤。
  (二)況且，據抗告人於原審提出之財產狀況說明書內陳報之全家
    4人之每月支出共計26,436元，遠低於內政部公告低收入戶
    最低生活費用每人每月9,829元之標準，是抗告人一家已極
    力撙節支出，惟因債權銀行每月要求清償之金額確實高出抗
    告人得以繳納之金額太多，以致於以債養債，自陷於債務循
    環之中，絕非原裁定所謂：抗告人任意毀諾，濫用更生或清
    算之債務清理程序，用以規避清償債務。
  (三)另抗告人前於聲請本件更生前即97年7月16日便發函最大債
    權金融機構萬泰銀行，請求再為協商，惟萬泰銀行卻於97年
    7月18日以抗告人曾參與銀行公會協商機制成立協商，因而
    退函拒絕抗告人再為協商，實非抗告人不願與債權銀行重新
    協商，原審指陳抗告人如事後有履行不便之情形，認清償方
    案應予適當調整，非不可經由本條例所規定之協商程序，再
    與債權人重新協商等語，亦顯有誤解。是以，原審未審酌本
    件全案之卷證事實，遽為上開斷定，應非的論，爰提起抗告
    ，請求廢棄原裁定，准予抗告人更生之聲請等語。
二、按聲請更生或清算不合程式或不備其他要件者，法院應以裁
    定駁回之，但其情形可以補正者，法院應定期間先命補正，
    消費者債務清理條例第8條定有明文。次按債務人與金融機
    構協商成立者，不得聲請更生或清算，但因不可歸責於己之
    事由，致履行顯有重大困難者，不在此限；本條例施行前，
    債務人依金融主管機關協調成立之中華民國銀行公會會員辦
    理消費金融案件無擔保債務協商機制與金融機構成立之協商
    ，準用前項之規定，消費者債務清理條例第151條第5項、第
    6項亦分別有明文規定。衡諸前開規定之立法意旨，可見債
    務人無論在本條例施行前後，與金融機構之債權人成立協商
    後，即應本於債權契約之誠信原則勉力履行，除非有前述不
    可歸責於己之事由，且其履行顯然有重大困難，不得率爾依
    本條例更生程序清理其債務。
三、經查，本件抗告人於聲請更生前，曾依金融主管機關協調成
    立之中華民國銀行公會會員辦理消費金融案件無擔保債務協
    商機制，於95年4月17日成立協商，雙方約定抗告人每月應
    償還款項合計為11,699元，此有協議書及無擔保債務還款計
    劃附於原審卷可稽（見原審卷第14頁至第15頁），堪信為真
    實。
四、抗告人雖主張：以其每月收入19,200元，加上長女李佳真、
    次女李佩芬每月各提供生活費用7,000元，扣除每月基本生
    活費用26,436元，僅餘6,764元，實無法清償每月協商金額
    11,699元云云，惟查：
  (一)按左列親屬，互負扶養之義務：一、直系血親相互間。二、
    夫妻之一方與他方之父母同居者，其相互間。三、兄弟姊妹
    相互間。四、家長家屬相互間。負扶養義務者有數人時，應
    依左列順序定其履行義務之人：一、直系血親卑親屬。二、
    直系血親尊親屬。三、家長。四、兄弟姊妹。五、家屬。六
    、子婦、女婿。七、夫妻之父母。同係直系尊親屬或直系卑
    親屬者，以親等近者為先。負扶養義務者有數人而其親等同
    一時，應各依其經濟能力，分擔義務。民法第1114條及第11
    15條分別定有明文。
  (二)抗告人與其配偶葉秀枝共育有3名子女李建亨（66年8月23日
    生）、李佳真（68年12月20日生）、李佩芬（70年7月9日生
    ），均已成年，有戶籍謄本附於原審卷足憑（原審卷第9頁
    至第10頁），並依抗告人提出其子女之財產所得資料核閱結
    果，長男李建亨於95、96年度之所得總額分別為268,050元
    、168,800元，平均每月收入約22,338元、14,067元，長女
    李佳真於95、96年度之所得總額分別為314,880元、287,629
    元，平均每月收入約26,240元、23,969元，次女李佩芬於95
    、96年度之所得總額分別為358,525元、394,812元，平均每
    月收入約29,877元、32,901元，名下尚有房屋1筆，財產總
    額為217,800元，亦有其等之財政部國稅局95、96年度綜合
    所得稅各類所得資料清單、財產歸屬資料清單附於原審卷可
    稽（原審卷第90頁至第98頁），由上揭資料觀之，抗告人之
    子女均有固定收入，且經濟能力顯然較抗告人為佳，是以，
    其等除支應個人最低生活開銷外，應尚有餘力分擔抗告人及
    其配偶之扶養費用，而抗告人於履行債務期間本應節約省用
    ，過較不寬裕之經濟生活，是若抗告人因需償還其無擔保債
    務，致其經濟能力不足，亦非不得由其經濟能力較佳之已成
    年子女分擔抗告人之家庭生活費用，以使抗告人能本於誠實
    及信用之原則勉力履行協商條件。況抗告人於原審提出之民
    事陳報狀陳稱：「…另，目前聲請人係與配偶葉秀枝、長女
    李佳真及次女李佩芬等共同租屋居住生活，故全家之生計即
    由聲請人及長女李佳真及次女李佩芬等一起分擔，聲請人長
    女李佳真及次女李佩芬每月均會幫聲請人分擔7,000元之生
    活費用，併此敘明。」等語（原審卷第85頁至第86頁），原
    審據此認定以抗告人之收入加上長女李佳真及次女李佩芬幫
    忙分擔之7,000元後扣除協商金額11,699元、每月基本生活
    費用9,829元仍有餘額等情，應無違誤。
  (三)至抗告人稱：原審誤將抗告人長女李佳真、次女李佩芬每月
    共同負擔全家生活支出各7,000元，單純加入抗告人每月收
    入，而認抗告人每月收入共計33,200元，卻未將抗告人配偶
    葉秀枝、長女李佳真及次女李佩芬每月生活支出計算在內，
    可見原審認定顯有錯誤等語，抗告人之長女李佳真及次女李
    佩芬均未婚，有其等之戶籍謄本附卷可查（見原審卷第10頁
    ），且依上述之收入資料，其二人之收入顯足支付各人之生
    活支出，因此，原審認抗告人之長女李佳真及次女李佩芬除
    支付各人之生活支出外，每月再幫忙分擔7,000元，自屬無
    誤，且原審僅就抗告人之收入及支出加以計算是否足以協商
    金額11,699元，經核亦無違誤，是抗告人此部分之主張，要
    無可採。
  (四)再查，抗告人曾於97年7月16日發函萬泰銀行，惟該銀行於
    97年7月18日退函等情，固提出前置協商退件通知函及郵件
    回執各1紙為證（原審卷第32頁至第35頁），然抗告人前向
    萬泰銀行申請者係「前置協商」，抗告人既曾參與95年間協
    商機制，嗣已毀諾，抗告人應另依97年5月中華民國銀行公
    會決議，金融機構就曾經參加95年度債務協商毀諾客戶提供
    「個別協商一致性方案」及對有繳款困難之債務協商持續履
    約客戶提供「變更債務協商協議書方案」，而萬泰銀行於原
    審提出之民事更生陳報狀亦陳稱：「今考量債務人經濟生活
    壓力及年事已高，債務人僅需與本行進行一致性個別協商，
    其餘金融機構將比照債務人與本行所訂協商條件，重新與債
    務人締約，…」等語，是該銀行並無拒絕抗告人再為協商之
    情事，亦可認定。
  (五)末按抗告人於95年4月間與各債權銀行為債務協商後，自95
    年5月起迄97年6月止，均能按期繳款達26期，則抗告人於收
    入未減少、債務未增加等財產狀況並無重大變動之情形下，
    應無突然於97年6月間毀諾而拒絕履行原協商條件之理，自
    難認本件抗告人有何不可歸責於己之事由，致履行顯有重大
    困難之情。
五、綜上所述，本件抗告人於消費者債務清理條例施行前，既已
    與金融機構之債權人依金融主管機關協調成立之中華民國銀
    行公會會員辦理消費金融案件無擔保債務協商機制成立協商
    ，且又無因不可歸責於己致履行顯有重大困難之事由，則其
    聲請更生，顯然違背消費者債務清理條例第151條第6項準用
    同條第5項前段之規定，且上開欠缺又屬無從補正，依上開
    說明，應予駁回其更生之聲請。是則原裁定駁回其更生之聲
    請，於法並無違誤，抗告意旨仍指摘原裁定不當，求予廢棄
    另為裁定，為無理由，應予駁回。
六、據上論結，本件抗告為無理由，依消費者債務清理條例第15
    條，民事訴訟法第495條之1第1項、第449條第1項、第95條
    、第78條，裁定如主文。
中    華    民    國    98    年    1     月    14    日
                  民事第三庭  審判長法  官  高榮宏
                                    法  官  黃聖涵
                                    法  官  林福來
以上正本係照原本作成。
本裁定不得抗告。
中    華    民    國    98    年    1     月    14    日
                                    書記官  吳俊達


司法院資訊處製作；財團法人民間司法改革基金會備份。
